---
title: "Comparaison de la Nike Vaporfly et NewBalance Lante par rapport à la vitesse"
output:
  html_document:
    df_print: paged
---
[Mathieu Boully](https://www.linkedin.com/in/mathieu-boully-61b910175/) · Mars 2020 · 5 min de lecture

Mots clés : *Nike Vaporfly*, *NewBalance Lante V3*, *Test de comparaison*, *Vitesse*

L'objectif est de voir s'il existe une différence de vitesse entre 2 paires de chaussures running route.

Technologie utilisée : [RStudio](https://rstudio.com/)

Source de données : Strava

---

```{r}
# chargement des librairies
library(readxl) # librairie readxl
```

# Données

## Chargement des données

On charge les données à partir d'un fichier CSV :

```{r}
df <- read_excel("activites_garmin.xlsx") # importation des données
df <- df[,c(5,10)] # sélection des deux colonnes

# le jeu de donées concerne donc donc 2 variables :
# - 1 variable quantitative (vitesse [km/h])
# - 1 variable qualitative (chaussures)

str(df) # vérification du type des variables

nrow(df) # calcul du nombre de lignes
names(df) # extraction des noms de colonnes

# il s'agit d'un échantillon de 98 observations décrits selon 2 variables

head(df, 5) # affichage des 5 premières lignes
```

## Contexte statistique

```{r}
#calcule des indicateurs principaux
summary(df) # statistiques descriptives

tapply(X = df$`Vitesse moy`, INDEX = df$Chaussures, mean)
# on s'intéresse aux modalités 'New Balance Lante V3' et 'Nike Zoom Fly Flyknit'
```

## Création des groupes

```{r}
g1 <- df[df$Chaussures=="New Balance Lante V3",] # dataframe 1 de la New Balance Lante V3
g2 <- df[df$Chaussures=="Nike Zoom Fly Flyknit",] # dataframe de la Nike Zoom Fly Flyknit
```

# Normalité des données

```{r}
# on fixe un risque de 5%
# normalité des données graphiquement (QQ-plot) et avec le test de Shapiro
# hypothèses :
# H0 : les données suivent une loi normale
# H1 : les données ne suivent pas une loi normale
# groupe 1
# visualisation graphique
qqnorm(g1$`Vitesse moy`, col = "red", pch = 16)
qqline(g1$`Vitesse moy`) # ajout de la bissectrice
# des points ne sont pas alignés sur la bissectrice
# test de shapiro
shapiro.test(g1$`Vitesse moy`) # test de Shapiro
# p-value est inférieure à 0.05 (au seuil)
# le test de normalité est significatif donc le groupe 1 ne suit pas une loi normale
# on rejette H0

# groupe 2
# visualisation graphique
qqnorm(g2$`Vitesse moy`, col = "red", pch = 16)
qqline(g2$`Vitesse moy`) # ajout de la bissectrice
# des points ne sont pas alignés sur la bissectrice
# test de shapiro
shapiro.test(g2$`Vitesse moy`) # test de Shapiro
# p-value est inférieure à 0.05 (au seuil)
# le test de normalité est significatif donc le groupe 2 ne suit pas une loi normale
# on rejette H0
```

# Test non paramétrique de comparaison de moyennes

```{r}
# on souhaite savoir si il y a une différence entre la NB et la Nike
# on réalise un test non paramétrique de comparaison de moyennes
# on prend un rique de 5%
# hypothèses
# H0 : mu1 = mu2
# H1 : mu1 =! mu2
wilcox.test(g1$`Vitesse moy`, g2$`Vitesse moy`)
# p-value < 0.05
# donc on rejette H0
# il y a une différence significative de vitesse entre les deux chaussures
# on a donc noté une différence de vitesse mais est-ce que la Nike est plus rapide que la NB aux vues des données ?
```

# Supériorité de la Nike ?

```{r}
# on souhaite savoir si la Nike a de meilleurs résultats que la NB
# on réalise un test de comparaison de moyennes entre Nike et NB

# test de comparaison de moyennes
# on prend un rique de 5%
# hypothèes
# H0 : mu1 = mu2
# H1 : mu2 > mu1
wilcox.test(g2$`Vitesse moy`, g1$`Vitesse moy`, alternative = "greater")
# p-value < 0.05
# donc on rejette H0
# la performance de la Nike est significativement supérieure à la New Balance
# visualisation graphique
boxplot(g1$`Vitesse moy`, g2$`Vitesse moy`, names=c("New Balance", "Nike"), main = "Vitesse entre les 2 chaussures", ylab = "Vitesse [km/h]", col = "red")
# avec le boxplot, on remarque une différence de moyenne 
```

Graphiquement et statistiquement, la vitesses de la Nike est supérieure à la New Balance.
On peut expliquer cet apport de vitesse par la plaque de carbonne présente dans la Nike qui favorise la propulsion et le transfert d'énergie.

---
Réalisé par [Mathieu Boully](https://www.linkedin.com/in/mathieu-boully-61b910175/)

Mars 2020

Voir les autres documents sur la [science des données dans le sport](https://mathieu-boully.000webhostapp.com/sports-analysis/)

[Mon site](https://mathieu-boully.000webhostapp.com/)